【裁判字號】    89,自,78
【裁判日期】    890516
【裁判案由】    侵占
【裁判全文】
臺灣臺南地方法院刑事判決                            八十九年度自字第七八號
    自  訴  人  甲○○○電機有限公司  設台南縣永康市○○街二三五巷二三號
    代  表  人  陳隆盛
    自訴代理人  侯清治律師
                蔡信泰律師
    被      告  丙○○
    選任辯護人  呂郁斌律師
右列被告因侵占案件，經自訴人提起自訴，本院判決如左：
    主  文
丙○○意圖為自己不法之所有，而侵占對於業務上所持有之物，處有期徒刑柒月。緩
刑參年。
    事  實
一、丙○○於民國八十六年四月十七日起在甲○○○電機有限公司（下稱振昌公司）
    擔任業務員，負責銷售振昌公司生產之機械並收取客戶給付之貨款等業務，竟意
    圖為自己不法之所有，於八十九年一月十日，利用其為振昌公司向設於台南市○
    ○街七十號之丁○○○有限公司（下稱瑞原公司）收取貨款新臺幣五十三萬三千
    元之機會，收受瑞原公司簽發之支票二紙（票載發票日均為八十九年三月三十一
    日、支票號碼分別為A00000000、A00000000、面額分別為三十三萬三千元及二十
    萬元）侵占入己，嗣因於八十九年一月十四日瑞原公司向振昌公司主張因振昌公
    司實際上並未安裝試車所渠公司所購買之機械，故瑞原公司先前已給付之貨款中
    有關安裝費用九萬三千元不應由瑞原公司支付而應返還給瑞原公司，並傳真由丙
    ○○簽收上開貨款五十三萬三千元之請款單予振昌公司以資證明該公司已支付貨
    款，陳隆盛接獲傳真後始知丙○○已向瑞原公司收取貨款侵占入己，而命丙○○
    交回該二紙支票，然丙○○佯稱扣除應扣款項後僅收回十九萬九千九百十二元，
    而交出其中一紙面額二十萬元之支票予振昌公司，另一紙面額三十三萬三千元支
    票則未交回，丙○○於八十九年一月十五日將離職後，卻於八十九年一月二十三
    日竟擅自將該支票交還予瑞原公司。
二、案經振昌公司向本院提起自訴。
    理  由
一、訊據被告丙○○對其於右揭時、地收受上開二紙支票之事實坦承不諱，惟矢口否
    認有何侵占意圖，辯稱：伊係奉公司指示向瑞原公司收取應收之尾款，經與瑞原
    公司初步會算後，由瑞原公司開出二紙上開支票，惟事後經瑞原公司通知金額計
    算有誤，需扣除違約金、瑞原公司在大陸添購部分零件汰換費用及支付仲介買賣
    佣金等項目重新會算，伊向公司報告後將其中已收取之二十萬元未到期支票交由
    振昌公司報帳，再將另一紙三十三萬三千元支票退交瑞原公司，由瑞原公司重新
    開出會算後之貨款支票云云。
二、按侵占罪係即成犯，凡對自己持有之他人所有物，有變易持有為所有之意思時，
    即應構成犯罪，縱事後將侵占之物設法歸還，亦無解於罪名之成立，最高法院四
    十三年台上字第六七五號著有判例可資參照。經查，被告丙○○確有簽收系爭二
    紙支票，業據其陳明在卷，並有瑞原公司之八十九年一月十日請款單一紙在卷可
    稽，而被告坦承自訴人提出之證物二為伊於離職前親自書寫之應收款明細無誤，
    參以被告既供稱上開機械買賣交易係伊所處理，則其對該筆買賣是否需支付佣金
    及佣金之數額等情應甚為瞭解，然觀諸瑞原公司分別於八十九年一月十日及八十
    九年二月一日出具請款單二紙其上均僅記載應佣金折讓金額為五萬元，顯與被告
    自行書寫之明細上記載：「扣除連續爐之佣金85000  扣除T4爐之佣金70000」（
    即係將應收貨款扣除佣金十五萬五千元）不相符合，且差距之金額竟達十萬五千
    元，則被告於收款之初何以未列舉此筆佣金扣除，而僅讓瑞原公司扣除五萬元，
    是被告何以在向振昌公司陳報收款明細時擅自列舉此筆十五萬五千元數額，誠屬
    可議。其次，據被告所陳該筆佣金原係答應要交給全典公司的李俊興，惟被告坦
    承其事實上並未交付予李俊興而係交付予其友人陳建良代為保管，證人陳建良亦
    到庭證稱被告確有將上開三十三萬三千元之支票交付予伊，並將該紙支票存入伊
    在第一商業銀行大灣分行之帳戶內屬實，然何以被告不自行保管或交回振昌公司
    由公司保管？此顯係與常情不符，況自訴人公司否認有此筆佣金乙事，被告亦未
    能提供其所稱之李俊興住址供本院傳喚調查，則被告前開所稱之佣金扣除款乙事
    是否為真，其所稱的該筆佣金係支付予何人，非無可疑，實難採信。次查，雖被
    告聲稱其係於八十九年一月二十二日振昌公司吃尾牙時離職等情，然被告係於八
    十九年一月十五日離職乙節，業據自訴人法定代理人陳隆盛陳述明確，核與證人
    即振昌公司職員丁桂咪、簡文玲到庭證述之情形相符，參以被告於本院訊時陳稱
    ：「（問：當初何以請款五十三萬三千元？）那是公司給我請款單要我去收的。
    分兩張是因要等機器順了再開票。原本他只開三十三萬三千元那張，二十萬元的
    他說以後才開我說要離職所以請他一起開」等語（本院八十九年四月十八日訊問
    筆錄參見），則被告既至遲於前往收取系爭貨款時，即有離職打算，衡情其應於
    離職前將其承辦業務移交並將所代收款項繳回公司，然被告自承其係於一月二十
    三日將系爭支票交還予瑞原公司，證人即瑞原公司總經理乙○○亦證稱其係於一
    月二十三日收到系爭支票無訛，被告既於十五日離職後，未將系爭支票交回振昌
    公司，顯係與常情有違。綜上各節，參互印證，足徵被告於收受上開支票後即有
    為自己不法所有之意圖。縱事後被告將該支票交予瑞原公司，由瑞原公司另與振
    昌公司會算後，再另簽發支票予振昌公司，爰依首開判例意旨，被告前開所辯亦
    無足卸免其罪責。
三、被告執行收款業務，侵占因執行業所收取之貨款，核所為係犯刑法第三百三十六
    條第二項之業務侵占罪。爰審酌被告素行、犯罪之動機、目的、手段、所生危害
    及犯後態度等一切情狀，量處如主文所示之刑，以資懲儆。又被告前未曾受有期
    徒刑以上刑之宣告，有台灣台南地方法院檢察署刑案資料查註紀錄表在卷可憑，
    其因一時失慮致罹刑典，經此教訓後，應知所警惕，信無再犯之虞，本院因認所
    宣告之刑以暫不執行為適當，併諭知緩刑三年，以勵自新。
據上論斷，應依刑事訴訟法第三百四十三條、第二百九十九條第一項前段、刑法第三
百三十六條第二項、第七十四條第一款，罰金罰鍰提高標準條例第一條前段，判決如
主文。
中    華    民    國      八十九    年      五        月      十六      日
                              臺灣臺南地方法院刑事第三庭
                                      法  官  林  淑  婷
右正本證明與原本無異
如不服本判決應於送達後十日內向本院提出上訴狀
                                      書記官  董  挹  棻
中    華    民    國      八十  九  年       五       月    十八        日
附錄本案論罪科刑法條全文：
第三百三十六條第二項：對於業務上所持有之物，犯前條第一項之罪者，處六月上、
五年以下有期徒刑，得併科三千元以下罰金。


司法院資訊處製作；財團法人民間司法改革基金會備份。
